【裁判字號】    96,再易,7
【裁判日期】    970306
【裁判案由】    再審之訴
【裁判全文】
臺灣苗栗地方法院民事判決               96年度再易字第7號
再審原告    乙○○
                        9號
訴訟代理人  陳恩民律師
            魏翠亭律師
再審被告    甲○○
訴訟代理人  黃雅琴律師
上列當事人間請求返還不當得利事件，再審原告對中華民國96年
4 月30日本院96年度簡上字第2 號確定判決提起再審之訴，本院
判決如下：
    主  文
再審原告之訴駁回。
再審訴訟費用由再審原告負擔。
    事實及理由
一、再審原告起訴意旨略以：(一)再審原告曾於民國95年1 月10日
    與再審被告所委任之訴外人劉鳳英就坐落苗栗縣三義鄉○○
    段第1300地號土地內約350 坪至400 坪之土地簽訂不動產買
    賣契約（下稱系爭買賣契約），依系爭買賣契約第1 、2 條
    及第3 條第2 至4 款約定，足見雙方就買賣標的物之位置及
    範圍業已特定，只是實際面積尚有待地政機關進行測量，並
    據以計算第2 、3 期之分期款項及尾款之數額，再依系爭買
    賣契約第8 條約定辦理產權移轉登記，且依系爭買賣契約第
    13條約定，買方得指定登記名義人，乃法律所允許之買賣契
    約類型，又與社會上之交易常情無違，乃原確定判決漏未斟
    酌系爭買賣契約前揭條款，誤認系爭買賣契約之買賣標的及
    價金不確定，且以測量分割後之土地面積與契約所載面積不
    符，又土地形狀為類似梯形有違常情，而否認系爭買賣契約
    之真實，並認定再審原告收受再審被告之款項為不當得利，
    據以為不利於再審原告之判決，顯係就足以影響裁判之重要
    證物漏未斟酌，應構成再審理由。(二)系爭買賣契約僅係債權
    契約，並非物權契約，再審被告委任劉鳳英與再審原告簽訂
    系爭買賣契約，該處理權授與之行為無須以書面為之；且再
    審被告與劉鳳英之間確有購買土地之委任關係存在，雖受任
    人劉鳳英係以其自己名義與再審原告簽訂系爭買賣契約，然
    俟劉鳳英向委任人即再審被告報告後，其就系爭買賣契約所
    取得之權利，業已移轉於再審被告，再審原告本於系爭土地
    出賣人之地位，當可收受再審被告給付之定金，而無不當得
    利之情事，惟原確定判決未見及此，徒因劉鳳英係以自己名
    義簽訂系爭買賣契約，而認定其與再審被告間並無委任關係
    ，又誤認系爭買賣契約為物權契約，且再審被告委任劉鳳英
    簽訂系爭買賣契約之處理權授與行為應適用民法第531 條及
    第760 條規定須以書面為之，卻未依法定方式，應屬無效為
    由，而為不利再審原告之判決，顯有適用法規之錯誤，構成
    再審原因；為此依民事訴訟法第436 條之7 、第496 條第1
    項第1 款規定，提起本件再審之訴，並聲明：(一)原確定判決
    廢棄。(二)再審被告於前審訴訟程序中之上訴駁回。（再審原
    告於起訴狀中就此部分誤載為再審被告於前審訴訟程序中追
    加之返還不當得利之訴駁回）。
二、再審被告則以：(一)再審原告就原確定判決漏未斟酌證物部分
    所陳主張，均係就原確定判決認定事實、取捨證據等職權加
    以指摘，而其所指陳之事實均經原確定判決說明取捨之理由
    ，難謂原確定判決就足以影響判決之重要證物漏未斟酌，核
    與民事訴訟法第436 條之7 規定不符。(二)原確定判決依卷內
    一切資料判斷結果，認定系爭買賣契約係由再審原告與訴外
    人劉鳳英所訂立，且再審原告未能證明再審被告曾以書面委
    任劉鳳英與之訂定系爭買賣契約，再審原告所聲稱之處理權
    授與，因未依法定方式而屬無效，原確定判決既係依據其所
    確定之事實而為法律上判斷，即無所謂適用法規顯有錯誤之
    情事可言等語，資為抗辯，並聲明如主文所示。
三、按對於簡易訴訟程序之第二審確定終局裁判，如就足影響於
    裁判之重要證物，漏未斟酌者，亦得提起再審之訴或聲請再
    審，民事訴訟法第436 條之7 固有明文，惟前揭法條所謂「
    重要證物漏未斟酌」，係指當事人在前訴訟程序已經提出，
    原確定判決漏未於判決理由中斟酌，且足以影響原確定判決
    之結果而言。再審原告雖聲稱原確定判決漏未斟酌系爭買賣
    契約之上揭條款云云，然查原確定判決經調查審認及取捨證
    據之結果，業已斟酌系爭買賣契約中所載各項條款之約定內
    容，並於判決書第3 頁事實及理由欄五、（一）之段落中說
    明據以認定系爭買賣契約有違常情及難為採信之理由，原確
    定判決既已認定系爭買賣契約有違常情，自無再就系爭買賣
    契約書內各項條款逐一論述之必要，至再審原告前揭所陳，
    均係就原審取捨證據及認定事實之範疇再加爭執，其此部分
    之主張顯無再審理由。
四、次按適用法規顯有錯誤者，得以再審之訴對於確定終局判決
    聲明不服；民事訴訟法第496 條第1 項第1 款固有明文；惟
    所謂「適用法規顯有錯誤」，係指確定判決就事實審法院所
    確定之事實，適用之法規顯然不合於法律規定，或消極的不
    適用法規，而影響於裁判者，或與司法院現尚有效及大法官
    會議之解釋，或最高法院尚有效之判例顯然違反者而言，不
    包括漏未斟酌證據及認定事實錯誤之情形在內，此有最高法
    院63年臺上字第880 號、71年臺再字第30號判例及司法院大
    法官會議第177 號解釋意旨可資參照。再審原告雖主張系爭
    買賣契約僅為債權契約，其處理權之授與不須以書面為之，
    原確定判決卻誤認為物權契約，並以再審被告委任劉鳳英簽
    訂系爭買賣契約之處理權授與行為應適用民法第531 條及第
    760 條規定須以書面為之，卻未依法定方式，應屬無效為由
    ，而為不利再審原告之判決，有適用法規之顯然錯誤，而構
    成再審事由云云；然查原確定判決業於事實及理由欄五、（
    一）段落中認定系爭買賣契約非屬真實，另於五、（二）段
    落中第1 行至第4 行前段敘明訴外人劉鳳英係以自己之名義
    與再審原告簽訂系爭買賣契約，而非以再審被告或其代理人
    之名義為之，乃以再審原告未能證明再審被告確有授權劉鳳
    英訂定系爭買賣契約，難認兩造間存有買賣關係，並認定再
    審原告自再審被告處取得款項為無法律上原因，始為不利於
    再審原告之判決，是原審業已依其所確定之事實，認定系爭
    買賣契約並非真實，且再審被告並未委任劉鳳英與再審原告
    簽訂系爭買賣契約，而認為再審原告構成不當得利，從而原
    確定判決所述關於再審被告與劉鳳英之間就委任事務處理權
    之授與是否應以文字為之部分之論斷，已與其判決結果不生
    影響，揆諸前揭最高法院判例及大法官會議解釋意旨，自不
    構成上開條款所定之再審事由，再審原告此部分之主張亦非
    可採。
五、綜上所述，原確定判決既無民事訴訟法第436 條之7 所定就
    足以影響於裁判之重要證物漏未斟酌、或同法第496 條第1
    項第1 款適用法規顯有錯誤而影響判決結果之情形，再審原
    告依前揭情詞，提起本件再審之訴，顯無再審理由，爰依民
    事訴訟法第502 條第2 項規定，不經言詞辯論，逕以判決駁
    回之。
六、本件事證已臻明確，兩造所提其餘攻擊防禦方法及證據，經
    本院審酌後，核與判決結果不生影響，爰不逐一論述，附此
    敘明。
七、訴訟費用負擔之依據：民事訴訟法第505 條、第436 條之1
    第3 項、第463 條、第78條。
中    華    民    國    97    年    3     月    6     日
                  民事庭審判長法  官  詹駿鴻
                              法  官  吳國聖
                              法  官  邱光吾
以上正本係照原本作成。
不得上訴。
中    華    民    國    97    年    3     月    6     日
                                書記官  葉燕蓉


司法院資訊處製作；財團法人民間司法改革基金會備份。
